ACORDAO-COMPLETO-2536486

ACÓRDÃO 1162/2022 ATA 19/2022 - PLENÁRIO

VISTO, relatado e discutido este pedido de reexame interposto pelo Ministério da Saúde, por intermédio da Advocacia-Geral da União - AGU, em face do subitem 9.1.2 e dos seus desdobramentos, 9.1.2.1, 9.1.2.2 e 9.1.2.3, do Acórdão 2878/2021-TCU-Plenário que, em síntese, determinaram ao MS que, em articulação com outros órgãos envolvidos com a temática, elaborasse, em 150 dias, um plano de ação para aprimorar a divulgação de informações orçamentárias e financeiras, por meio de um sistema informatizado.
ACORDAM os Ministros do Tribunal de Contas da União, reunidos em sessão do Plenário, ante as razões expostas pelo Relator e de acordo com o parecer da Serur, com fundamento no art. 48 da Lei 8.443/1992, em:
9.1. conhecer do pedido de reexame e, no mérito, dar-lhe provimento para converter as determinações contidas nos subitens 9.1.2, 9.1.2.1, 9.1.2.2 e 9.1.2.3 da decisão recorrida em recomendações, mantendo-se inalterado o conteúdo dos demais dispositivos;
9.2. retificar o acórdão recorrido de forma a suprimir os atuais subitens 9.1.2, 9.1.2.1, 9.1.2.2 e 9.1.2.3, que passam a ser os novos subitens 9.2.6, 9.2.6.1, 9.2.6.2 e 9.2.6.3, com a seguinte configuração: 
	"9.2.6. no prazo de 150 dias, elabore, em articulação com o Conselho Nacional de Secretários de Saúde, o Conselho Nacional de Secretarias Municipais de Saúde, e outros órgãos e entidades envolvidos com a temática, plano de ação, que especifique as ações a serem tomadas, seus responsáveis e os prazos para implementação, com vistas a aprimorar a divulgação das informações orçamentárias e financeiras, em sistema próprio ou por meio de outros sistemas ou soluções tecnológicas disponíveis, para atendimento do disposto no art. 48, § 1º, incisos II e III, c/c o art. 48-A, incisos I e II, da Lei Complementar 101/2000, bem como do julgado no Acórdão 2179/2021-TCU-Plenário, de modo que, sem prejuízo das atuais funcionalidades do sistema Siops, possibilite:
	9.2.6.1. disponibilização, após a transmissão das informações pelos entes subnacionais, de dados da execução orçamentária e financeira das receitas e das despesas com ações e serviços públicos em saúde decorrentes de transferências de recursos federais; 
	9.2.6.2. no que tange às despesas, identificação do bem fornecido ou do serviço prestado, da pessoa física ou jurídica beneficiária do pagamento, com a identificação do respectivo número de Cadastro de Pessoa Física ou Cadastro Nacional de Pessoa Jurídica, e, quando for o caso, do procedimento licitatório realizado; 
	9.2.6.3. no que tange às receitas, todos os lançamentos e recebimentos das unidades gestoras, inclusive referentes a recursos extraordinários;"
9.3. renumerar os atuais subitens 9.1.3, 9.1.3.1 e 9.1.3.2 do Acórdão 2878/2021-TCU-Plenário para 9.1.2, 9.1.2.1 e 9.1.2.2; e  
9.4. encaminhar cópia desta decisão ao recorrente, com a informação de que o inteiro teor deste acórdão e do relatório e do voto que o fundamentam está disponível no endereço eletrônico www.tcu.gov.br/acordaos.

Pedido de reexame contra subitens de acórdão, que determinou a elaboração de um plano de ação com vistas a aprimorar a divulgação das informações orçamentárias e financeiras na área da saúde.

Ministério da Saúde

3. Recorrente: Ministério da Saúde, por intermédio da Advocacia-Geral da União

13.1. Ministros presentes: Ana Arraes (Presidente), Walton Alencar Rodrigues, Benjamin Zymler, Augusto Nardes, Aroldo Cedraz, Jorge Oliveira (Relator) e Antonio Anastasia.
13.2. Ministro-Substituto convocado: Augusto Sherman Cavalcanti.
13.3. Ministro-Substituto presente: André Luís de Carvalho.

ACORDAO-COMPLETO-2551946

Acórdão 2369/2022 - Plenário

JORGE OLIVEIRA

Ministro Vital do Rêgo

Adoto como relatório a instrução elaborada pela Secretaria de Recursos (Serur) anexa à peça 530, que fora aprovada pelas instâncias superiores dessa unidade técnica (peças 531 e 532) .
"INTRODUÇÃO
	Trata-se do Pedido de Reexame (peça 256) interposto pelo Ministério da Saúde, por intermédio da Advocacia-Geral da União, contra os subitens 9.1.2, 9.1.2.1, 9.1.2.2 e 9.1.2.3 do Acórdão 2878/2021-TCU-Plenário, Relator Ministro Vital do Rêgo (peça 204) . 
1.1. 	Eis, no essencial, o teor da deliberação recorrida: 
VISTOS, relatados e discutidos estes autos de relatório de acompanhamento para avaliar a estrutura e as ações de governança do Ministério da Saúde (MS) adotadas com vista ao enfrentamento da pandemia de covid-19, bem como os atos de execução das despesas públicas pelo ministério e órgãos e entidades a ele vinculados, considerando os aspectos de legalidade, legitimidade, economicidade, eficiência e efetividade, selecionados a partir de levantamento de riscos;
ACORDAM os ministros do Tribunal de Contas da União, reunidos em Sessão do Plenário, ante as razões expostas pelo relator, em:
9.1. determinar ao Ministério da Saúde, com fundamento no art. 4º, inciso I, da Resolução TCU 315/2020 combinado com o art. 43, inciso I, da Lei 8.443/1992 que:
 (...) 
9.1.2. no prazo de 150 dias, elabore, em articulação com o Conselho Nacional de Secretários de Saúde, o Conselho Nacional de Secretarias Municipais de Saúde, e outros órgãos e entidades envolvidos com a temática, plano de ação, que especifique as ações a serem tomadas, seus responsáveis e os prazos para implementação, com vistas a aprimorar a divulgação das informações orçamentárias e financeiras, em sistema próprio ou por meio de outros sistemas ou soluções tecnológicas disponíveis, para atendimento do disposto no art. 48, § 1º, incisos II e III, c/c o art. 48-A, incisos I e II, da Lei Complementar 101/2000, bem como do julgado no Acórdão 2179/2021-TCU-Plenário, de modo que, sem prejuízo das atuais funcionalidades do sistema Siops, possibilite:
9.1.2.1. disponibilização, após a transmissão das informações pelos entes subnacionais, de dados da execução orçamentária e financeira das receitas e das despesas com ações e serviços públicos em saúde decorrentes de transferências de recursos federais; 
9.1.2.2. no que tange às despesas, identificação do bem fornecido ou do serviço prestado, da pessoa física ou jurídica beneficiária do pagamento, com a identificação do respectivo número de Cadastro de Pessoa Física ou Cadastro Nacional de Pessoa Jurídica, e, quando for o caso, do procedimento licitatório realizado; 
9.1.2.3. no que tange às receitas, todos os lançamentos e recebimentos das unidades gestoras, inclusive referentes a recursos extraordinários;
 (...) 
HISTÓRICO 
2.	Trata-se do sexto relatório de acompanhamento para avaliar a estrutura e as ações de governança do Ministério da Saúde (MS) adotadas com vista ao enfrentamento da pandemia de covid-19, bem como os atos de execução das despesas públicas pelo ministério e órgãos e entidades a ele vinculados, considerando os aspectos de legalidade, legitimidade, economicidade, eficiência e efetividade, selecionados a partir de levantamento de riscos.
2.1.	Foram abordados no relatório de acompanhamento em comento os seguintes aspectos:
		a) a liderança do MS no cumprimento de suas atribuições de planejamento, execução e coordenação de ações no contexto da Emergência de Saúde Pública de Importância Nacional (Espin) ;
		b) o sistema de comunicação governamental para o esclarecimento da população sobre as medidas de prevenção e controle da doença;
		c) a transparência das informações públicas relacionadas à pandemia de covid-19; 
		d) os controles adotados pelo MS nos processos de contratação de bens e serviços; 
		e) os aspectos orçamentários e financeiros;
		f) a vacinação, quanto à contratação, à logística de entrega, à produção nacional decorrente da encomenda tecnológica, ao controle da eficácia da vacina diante de novas cepas; e
		g) o monitoramento do cumprimento de subitens específicos de acórdãos prolatados em ciclos anteriores.
2.2.	Em relatório de peça 195, que contou com a anuência do corpo diretivo da Secretaria de Controle Externo da Saúde - SecexSaúde (peças 196 e 197) , a equipe de auditoria pugnou, no essencial, pela expedição de determinações ao MS com vistas a agilizar contratações, corrigir informações e permitir o seu adequado registro e controle em sistemas informatizados da administração pública, observados aspectos orçamentários e financeiros aplicáveis, bem como de recomendações relacionadas ao controle de acesso de pessoas ao território nacional, ao aumento da transparência das contratações visando o enfrentamento da pandemia e à melhoria de processos internos, de sorte a fortalecer as ações de combate à covid-19.
2.3.	Mediante o Acórdão 2878/2021-TCU-Plenário, Relator Ministro Vital do Rêgo, o Tribunal realizou determinações, recomendações e ciência sobre a infringência de dispositivos legais a diversos órgãos e entidades (peça 204) .
2.4.	Irresignado, o Ministério da Saúde, representado pela Advocacia-Geral da União (AGU) interpôs o presente pedido de reexame contra o referido decisum (peça 256) . 
EXAME DE ADMISSIBILIDADE 
3. 	Em consonância com a instrução anterior desta unidade, reitera-se o exame preliminar de admissibilidade (peça 257) , acolhido por despacho do relator, Ministro Jorge Oliveira, que conheceu do recurso, suspendendo os efeitos dos subitens 9.1.2, 9.1.2.1, 9.1.2.2 e 9.1.2.3 do Acórdão 2878/2021-TCU-Plenário, Relator Ministro Vital do Rêgo (peça 262) .     
EXAME TÉCNICO
	Delimitação do recurso 
4.1.	Constituem objetos desta instrução verificar se: 
	a) as determinações contidas no subitem 9.1.2 e do seu desdobramento do acórdão recorrido são devidas ou requerem que sejam convertidas em recomendações, consoante sustentado pelo recorrente; 
	b) as determinações em questão devem ser estendidas a outros órgãos da Administração Pública Federal para que possam ser implementadas, caso não sejam convertidas em recomendações; 
	c) as alegações recursais apresentadas pelo recorrente são procedentes e devem ser acolhidas no sentido de promover a alteração do subitem 9.1.2 e do seu desdobramento do acórdão recorrido. 
Razões recursais
4.2.	De acordo com o recorrente, os subitens 9.1.2, 9.1.2.1, 9.1.2.2 e 9.1.2.3 do acórdão recorrido devem ser revistos porque desconsideram a natureza e a conformação legal do Sistema de Informações sobre Orçamentos Públicos em Saúde (SIOPS) . 
4.3.	Defende também a impropriedade das determinações contidas no subitem 9.1.2 e do seu desdobramento pelos seguintes motivos:  
	a) as determinações contidas nos aludidos subitens incluem, indevidamente, itens obrigatórios nos incisos do § 1º do art. 39 da Lei Complementar 141/2012 que não foram objeto de escrutínio do Poder Legislativo; 
	b) as determinações em comento invadem a competência do Ministério da Saúde, em evidente afronta à discricionariedade administrativa, uma vez que a Pasta deve promover alterações no regulamento do SIOPS sempre observando as normas gerais de finanças públicas e toda a institucionalidade que envolve o planejamento, o orçamento, a execução, o monitoramento, a avaliação e o controle da despesa pública, além de respeitar a autonomia dos entes subnacionais; 
	c) a Lei Complementar 141/2012 não obriga a adoção de qualquer periodicidade de alimentação nem a presença de informações de ordem financeira, consoante consta das determinações ora questionadas, exaradas no subitem 9.1.2 e do seu desdobramento, sendo opção legítima do Poder Executivo Federal regulamentar o tema dentro das balizas legais, considerando que inexiste qualquer obrigação legal de extensão do SIOPS para além da configuração já prevista, não havendo, portanto, espaço para determinação que no seu bojo traga obrigações da espécie; 
	d) a inclusão de informações de natureza financeira no SIOPS, não contidas nesse sistema, porquanto não previstas na Lei Complementar 141/2012, nos termos determinados pelo TCU, tem potencial impacto no aumento ilegal de condicionamento e suspensão de transferências constitucionais voluntárias aos entes subnacionais que porventura deixem de incluir ou atrasem a inserção desses dados no SIOPS, conforme determina o § 6º do art. 39 da referida Lei Complementar; 
	e) as medidas descritas nos subitens recorridos não devem ser impostas ao Ministério da Saúde, por meio de determinações, haja vista que não houve por parte do recorrente descumprimento de norma legal relacionada à matéria tratada neste recurso, contrariando, assim, o previsto no art. 250 do Regimento Interno do TCU, no art. 2º, inciso I, da Resolução TCU 315/2020 e em precedentes do Tribunal (Acórdão 1131/2009-TCU-Plenário, Relator Ministro Aroldo Cedraz; 2653/2017-TCU-Plenário, Relator Ministro Benjamin Zymler; 2140/2017-TCU-Plenário, Relator Ministro Walton Alencar Rodrigues; 600/2019-TCU-Plenário, Relator Ministro Augusto Nardes) ; 
	f) as informações que o TCU pretende que sejam inseridas no Siops mais se aproximam à definição de recomendação, uma vez que têm a pretensão de propor melhoria da fiscalização dos recursos da saúde na visão do controle externo, nos termos indicados no art. 250 do RI/TCU e no art. 2º, inciso III, da Resolução TCU 315/2020; 
	g) o Acórdão 2817/2020-TCU-Plenário, Relator Ministro Benjamin Zymler, proferido nos autos do TC Processo 014.575/2020-5, adotou, acertadamente, para as questões semelhantes às ora abordadas, recomendação em vez de determinação, em atendimento ao previsto no art. 250 do RI/TCU e no 2º, inciso III, da Resolução TCU 315/2020; 
	 	h) a convolação de uma recomendação anteriormente emitida (subitem 9.1.2 do Acórdão 2817/2020-TCU-Plenário, Relator Ministro Benjamin Zymler) em determinação é indevida sem que haja o apontamento do descumprimento de norma legal pelo Ministério da Saúde; e
	i) a alteração de determinação em recomendação não impede o monitoramento pelo TCU das ações do Ministério da Saúde, uma vez que recomendações não podem simplesmente ser desconsideradas pelo gestor público, sem justificativas adequadas, conforme decidido pelo TCU no Acórdão 1171/2014-TCU-Plenário, Relator Ministro-Substituto Augusto Sherman Cavalcanti.
4.4.	Por fim, o recorrente alega:  
	a) faltar competência exclusiva do Ministério da Saúde para tratar da matéria tratada nas determinações contidas no subitem 9.1.2 e do seu desdobramento do acórdão recorrido, especialmente por obrigarem a discriminação no SIOPS de despesas realizadas, inclusive com a identificação do destinatário final dessas despesas, com os necessários lançamentos financeiros e contábeis incompatíveis com o sistema, o que demandaria a participação obrigatória, por exemplo, do Ministério da Economia e da Secretaria do Tesouro Nacional, consoante já decidido pelo TCU nos Acórdão 1376/2015-TCU-Plenário, Relator Ministro Walton Alencar Rodrigues e 2179/2021-TCU-Plenário, Relator Ministro Benjamin Zymler; 
	b) reconhecer a necessidade de aprimoramento em relação à publicização e transparência dos recursos aplicados em serviços e ações de saúde, ressaltando, porém, que nesse processo de melhoria da divulgação de dados e informações orçamentárias e financeiras há que se considerar os ditames constitucionais e legais, as limitações operacionais, bem como as capacidades institucionais dos demais entes subnacionais e a própria estrutura de pactuação típica do setor de saúde; e
	c) ser mais abrangente a implementação do subitem 9.1.2.2 do acórdão recorrido, demandando, por isso, a atuação de outros órgãos, tal como o próprio TCU consignou na análise das contas do Presidente da República, exercício de 2020 (TC Processo 014.922/2021-5) , uma vez que o aprimoramento pretendido pela Corte de Contas altera  o paradigma atual de controle e avaliação das despesas em saúde e, justamente por essa razão, torna sua execução mais complexa, exigindo-se, por exemplo, a participação do Ministério da Economia e da Secretaria do Tesouro Nacional, nos termos previstos no Decreto 9.745/2019, especialmente os incisos III e XV do art. 1º, III do Anexo I, e no art. 48, § 2º, da Lei Complementar 101/2000, conforme descrito na alínea 'a', retro.  
4.5.	Com base nesses argumentos, o recorrente pede que o recurso seja provido para reformar o subitem 9.1.2 e do seu desdobramento do Acórdão 2878/2021-TCU-Plenário, Relator Ministro Vital do Rêgo, em especial para que:
	a) as determinações do subitem 9.1.2 e do seu desdobramento do acórdão recorrido sejam alteradas e reposicionadas no acórdão para o item relativo às recomendações, na forma preconizada no subitem 9.3.5 do Acórdão 2817/2020-TCU-Plenário, Relator Ministro Benjamin Zymler, de modo a induzir aprimoramentos, sem, no entanto, acarretar futuras sanções aos gestores da saúde; e
	b) subsidiariamente, caso não seja acatado o pedido descrito na alínea precedente, que a determinação seja direcionada também ao órgão competente da estrutura do Poder Executivo, conforme fundamentação, na medida em que a implementação completa da determinação realizada pelo TCU também depende da atuação de atores externos ao Ministério da Saúde, que não estão a ele subordinados. 
Análise
4.6. 	São procedentes as alegações recursais apresentadas pelo Ministério da Saúde, com base nos fundamentos de fato e de direito adiante apresentados.  
4.7.	De plano, cabe deixar assente que as determinações descritas nos subitens impugnados não decorrem de ilegalidades praticadas pelo Ministério da Saúde, mas da necessidade, segundo o TCU, de aprimoramento dos controles realizados pelo referido Ministério com base Sistema de Informação sobre Orçamento Público em Saúde (Siops) , implantado com suporte no art. 39 da Lei Complementar 141/2012 e no art. 2º do Decreto 7.827/2012, razão pela qual são procedentes as alegações do recorrente descritas nos subitens 4.2 e 4.3, alíneas 'e', 'f', 'g', 'h' e 'i',  retro, haja vista que tais aprimoramentos devem ser tratadas mediante recomendações.   
4.8.	De acordo com o art. 49, § 1º, da LC 141/2012 e com o art. 3º do Decreto 7.827/2012, o Siops deverá observar os requisitos mínimos estabelecidos nessas normas, além de outros estabelecidos pelo Ministério da Saúde mediante regulamento, cabendo, inclusive a essa Pasta o estabelecimento de diretrizes para o funcionamento do sistema informatizado, bem como os prazos para o registro e homologação das informações no Siops, nos termos pactuados entre os gestores do SUS (art. 39, § 3º, da LC 141/2012) . 	
4.9.	Diante das disposições normativas indicadas no subitem precedente, conclui-se pela procedência das alegações recursais indicadas no subitem 4.3, alíneas 'a', 'b', 'c' e 'd', retro, por entender que as determinações exaradas pelo TCU, por não versarem sobre ilegalidades praticadas pelo Ministério da Saúde e incluírem itens obrigatórios não previstos nas normas acima mencionadas, avançam, indevidamente, sobre a discricionariedade administrativa do Ministério da Saúde para promover alterações no regulamento do Siops, com observâncias das normais gerais de finanças públicas e toda a institucionalidade que envolve o planejamento, o orçamento, a execução, o monitoramento, a avaliação e o controle da despesa pública, além de respeitar a autonomia dos entes subnacionais. 
4.10.	No que diz respeito à impossibilidade de realização de determinação para as providências indicadas nos subitens recorridos, é preciso considerar que não foi apontada nos presentes autos ilegalidade alguma nos procedimentos adotados pelo Ministério da Saúde no desenvolvimento, implantação, operacionalização e controle do Siops. 
4.11. 	No caso, o que se pretende é a adoção de medidas tendentes ao aprimoramento do sistema Siops com vistas a otimizar o controle dos gastos com a saúde pública. Essa medida está em consonância com a demanda da sociedade brasileira e a atuação do TCU busca incentivar a implementação de medidas vocacionadas a atender esse propósito por maior transparência. 
4.12.	Não obstante a busca pelo aperfeiçoamento do sistema Siops, faz-se necessário que sejam observadas algumas balizas ou condições, tais como as limitações constitucionais e legais impostas ao Ministério da Saúde para implantar mecanismos de controles que extrapolam suas competências e/ou que não estejam previstas em lei; a complexidade da matéria, a viabilidade da adoção nos exatos termos dos ajustes indicados no acórdão recorrido, a disponibilidade de recursos humanos e materiais colocados à disposição do Ministério da Saúde e dos demais órgãos e das entidades afetados pela determinação realizada pelo TCU, etc.. 
4.13.	Ressalte-se que todas essas questões devem ser analisadas e decididas pelo Ministério da Saúde, discricionariamente, com base em estudos capazes de indicar o melhor caminho a ser seguido com vistas a albergar, na medida do possível, as informações mencionadas no subitem 9.1.2 e do seu desdobramento do acórdão recorrido, levando-se em conta os princípios da economicidade, eficiência e efetividade, cabendo à unidade jurisdicionada avaliar a conveniência e a oportunidade de implementar as medidas indicadas pelo TCU, segundo prevê o art. 11 da Resolução TCU 315/2020.  
4.14.	Por essa razão, a recomendação é a medida adequada para o caso sob análise e não a determinação, com base no que se pode depreender do art. 250 do RI/TCU e do art. 2º, inciso III, da Resolução TCU 315/2020, abaixo transcritos, ante a ausência de ilegalidade nos procedimentos adotados pelo Ministério da Saúde em relação a essa matéria:  
	Regimento Interno do TCU
	Art. 250. Ao apreciar processo relativo à fiscalização de atos e contratos, o relator ou o Tribunal: 
 (...) 
III - recomendará a adoção de providências quando verificadas oportunidades de melhoria de desempenho, encaminhando os autos à unidade técnica competente, para fins de monitoramento do cumprimento das determinações; (grifado) 
	Resolução TCU 315/2020
Art. 2° Para efeito desta resolução, considera-se:
I - determinação: deliberação de natureza mandamental que impõe ao destinatário a adoção, em prazo fixado, de providências concretas e imediatas com a finalidade de prevenir, corrigir irregularidade, remover seus efeitos ou abster-se de executar atos irregulares;
 (...) 
III - recomendação: deliberação de natureza colaborativa que apresenta ao destinatário oportunidades de melhoria, com a finalidade de contribuir para o aperfeiçoamento da gestão ou dos programas e ações de governo. (grifado) 
4.15.	Demais, dispõe o art. 7º, inciso III, da referida Resolução TCU 315/2020, que não devem ser formuladas determinações para a implementação de mecanismos de controle interno, governança e gestão, exceto os exigidos por lei ou norma e que demandem implantação imediata. No caso vertente, não há exigência legal determinando a implementação de mecanismos de controle nos exatos termos pretendidos pelo TCU no subitem 9.1.2 e do seu desdobramento do acórdão recorrido. Nesse sentido, a recomendação, como providência de aprimoramento do Siops, seria a medida adequada e não a determinação. 
4.16.	Para que não pairem dúvidas quanto à impropriedade da determinação questionada, cabe deixar evidenciado ser inaplicável in casu a excepcionalidade prevista no art. 7º, § 3º, da mencionada Resolução TCU 315/2020, abaixo transcrito, porquanto não se está tratando neste recurso de providências imediatas necessárias para prevenir ou corrigir irregularidade, ou remover seus efeitos, mas de medidas tendentes ao aprimoramento da gestão pública: 
§ 3º Excepcionalmente, no caso de situações em que a implementação das providências imediatas necessárias para prevenir ou corrigir irregularidade, ou remover seus efeitos, não seja factível, a unidade técnica instrutiva poderá propor determinação, desde que devidamente fundamentadas as razões que justifiquem a necessidade da adoção da medida e consideradas as razões apresentadas pelo gestor, nos termos do art. 14 desta Resolução, visando:
I - elaboração de plano de ação; (grifado) 
 (...) . 
4.17.	Está com a razão o recorrente ao alegar que ao tratar dessa mesma questão nos autos do TC Processo 014.575/2020-5, o Tribunal recomendou, e não determinou, ao Ministério da Saúde, por meio do Acórdão 2817/2020-TCU-Plenário, Relator Ministro Benjamin Zymler, que:
9.3.5. no prazo de sessenta dias contados da ciência desta deliberação que elabore em parceria com o Conselho Nacional de Secretários de Saúde e com o Conselho Nacional de Secretarias Municipais de Saúde, plano de ação com vistas a possibilitar que o sistema de registro eletrônico centralizado de que trata o art. 39 da Lei Complementar 141/2012 atenda ao disposto no art. 48, § 1º, incisos II e III, c/c o art. 48-A, incisos I e II, da Lei Complementar 101/2000, de modo que, sem prejuízo das atuais funcionalidades, possibilite:
9.3.5.1. disponibilização, em tempo real, de dados da execução orçamentária e financeira das receitas e das despesas com ações e serviços públicos em saúde;
9.3.5.2. no que tange às despesas, identificação do bem fornecido ou do serviço prestado, da pessoa física ou jurídica beneficiária do pagamento, com a identificação do respectivo número de Cadastro de Pessoa Física ou Cadastro Nacional de Pessoa Jurídica, e, quando for o caso, do procedimento licitatório realizado;
9.3.5.3. no que tange às receitas, todos os lançamentos e recebimentos das unidades gestoras, inclusive referentes a recursos extraordinários.
4.18.	Para fundamentar a adoção de recomendação, e não de determinação, assim se pronunciou o relator no voto condutor do referido decisum, deixando claro que o que se buscava era o aperfeiçoamento do sistema, não acolhendo, implicitamente, naquela oportunidade, proposta da unidade técnica para que essa matéria fosse objeto de determinação:   
X.2. Registro da execução de despesas pelos entes subnacionais no Siops
201.	O Sistema de Informações sobre Orçamentos Públicos em Saúde - Siops, disponibilizado pela internet, é um instrumento que tem por objetivo apurar as receitas totais e os gastos em ações e serviços públicos de saúde. 
202.	O sistema foi instituído pelo art. 39, § 1º, da Lei Complementar 141/2012 - que regulamenta o § 3º do art. 198 da Constituição Federal para dispor sobre os valores mínimos a serem aplicados anualmente pela União, Estados, Distrito Federal e Municípios em ações e serviços públicos de saúde.
203.	Sua manutenção fica a cargo do Departamento de Informática do SUS - Datasus e cada ente federado é responsável por inserir os respectivos dados no sistema, de acordo com os dados contábeis ou as informações dos relatórios e demonstrativos de execução orçamentária e financeira dos governos estaduais e municipais.
204.	De acordo com o art. 12 e 15 da Portaria GM/MS 53/2013 do Ministério da Saúde, os entes subnacionais devem transmitir os dados sobre receitas totais e despesas com ações e serviços públicos de saúde para o Siops em até trinta dias após o encerramento de cada bimestre.
205.	Analisando a tempestividade no preenchimento dos dados, a unidade técnica constatou, em 19/8/2020, que mais de quinze dias após a data limite para a apresentação dos dados, treze dos 27 estados (considerando o DF) e 2.570 dos 5.569 municípios, não os tinham apresentado.
206.	Mesmo para dados do segundo bimestre de 2020, que já deveriam ter sido apresentados há mais de dois meses, 1.516 municípios, cinco estados, além do Distrito Federal, não haviam fornecido as informações à época da verificação pela equipe de fiscalização.
207.	No que concerne aos municípios, consoante gráfico abaixo, mais de 80% dos situados nos estados do Amapá, Roraima, Piauí, Amazonas e Acre não tinham dados de execução orçamentária para o terceiro bimestre informados até 19/8/2020. Por outro lado, os municípios do estado de Sergipe apresentaram índices elevados de informações sobre execução orçamentária no Siops - todos os municípios apresentaram dados para o segundo bimestre de 2020, e apenas cinco municípios de um total de 75 (6,67%) não tinham apresentado dados do terceiro bimestre.
 (...) 
208.	Cabe registrar que o descumprimento das obrigações referentes ao Siops implica a suspensão de transferências voluntárias entre os entes da Federação, nos termos art. 39, § 6º, da Lei Complementar 141/2012.
209.	Em complemento, o art. 19 da Portaria GM/MS 53/2013 considera esse descumprimento uma presunção de não aplicação dos percentuais mínimos exigidos constitucionalmente em ações e serviços públicos de saúde.
210.	Desta feita, acompanho a proposta de determinação ao Ministério da Saúde para que tenha uma postura mais ativa a respeito, quer divulgando os entes subnacionais que não estejam cumprindo a norma quer dando ciência do fato aos tribunais de contas estaduais e aos conselhos de saúde.
211.	Considerando que o Siops não apresenta informações em tempo real, concordo com a unidade técnica quando propõe solicitar ao Ministério da Saúde que, em sessenta dias, elabore um plano de ação para o aperfeiçoamento do sistema.
 (...) (grifado) 
4.19.	No mesmo voto acima mencionado, observa-se, no trecho abaixo transcrito, o reconhecimento do TCU do esforço empreendido pelo Ministério da Saúde para atendimento de propostas realizadas pela Corte de Contas neste momento de emergência de saúde pública, com destaques àqueles referentes à governança, transparência, ações orçamentárias e elaboração de estratégias de ação, restando demonstrado que a recomendação é, efetivamente, a medida adequada a ser adotada no presente caso, para cujo atendimento, o Ministério da Saúde é quem deve avaliar, de forma acurada e discricionariamente, todas as implicações das recomendações recomendadas pelo Tribunal:    	
XII. CONSIDERAÇÕES FINAIS
234.	Desde o primeiro ciclo do acompanhamento, restou claro que a atuação do TCU tem por objetivo contribuir para aprimorar a atuação do Ministério da Saúde neste momento de emergência de saúde pública.
235.	Nessa linha, já foram proferidos dois acórdãos com propostas para que as ações realizadas pela pasta ministerial sejam aprimoradas no tocante à legalidade, transparência, eficácia e economicidade.
236.	A resposta do Ministério da Saúde em relação a essas propostas vem sendo positiva. Verifica-se um genuíno esforço da pasta em atendê-las, com destaque para aqueles referentes à governança, transparência, ações orçamentárias e elaboração de estratégias de ação.
237.	Não olvido ser difícil a atuação do Ministério da Saúde que deve tentar conciliar ações de curtíssimo prazo (v.g. distribuição de medicamentos em regime de urgência) , com outras com resultados de curto ou médio prazo, como, em regra, são aquelas objeto de ação do TCU. 
238.	Como exemplo de ações com resultados a médio prazo, destaco aquelas referentes à disponibilização da vacina contra a Covid-19. A elaboração de contratos de fornecimento de insumos (IFA) de forma simultânea com as adaptações das instalações da Bio-Manguinhos para a produção da vacina, demonstra a adoção de uma estratégia adequada de planejamento que deverá colocar o Brasil em posição de igualdade com as principais nações do planeta no tocante à distribuição da vacina à população brasileira.
239.	Por outro lado, a par de avaliações de conformidade ou governança, é essencial que se analise a eficácia das medidas adotadas. 
240.	Por se tratar de um evento singular, não há precedentes no País para que deles se possa extrair algum indicador válido para se avaliar os resultados dos procedimentos até então adotados. (grifado) 
4.20.	No sentido de que a recomendação é a medida aplicável ao presente caso, corroborando com as ponderações acima apresentadas, transcreve-se seguinte enunciado extraído da jurisprudência selecionada do TCU:
As recomendações formuladas pelo TCU têm caráter colaborativo e não coercitivo, respeitando-se ao jurisdicionado avaliar a oportunidade e a conveniência de adotá-las, razão pela qual não cabe recurso contra recomendação expedida pelo TCU. (Acórdão 1265/2014-TCU-Segunda Câmara, de 1º/4/2014, Relator Ministro Raimundo Carreiro) .
4.21.	No voto condutor do aludido acórdão, a seguir transcrito, relator deixa bem evidenciada a aplicabilidade de recomendação, em vez de determinação, quando o que se pretende é o aperfeiçoamento da gestão pública e não a correção de condutas consideradas ilegais: 
10. Quanto a esse ponto, inicialmente cumpre registrar que, conforme a jurisprudência desta Corte, quando no exercício do controle externo, pode o TCU determinar o cumprimento de medidas necessárias à correção das irregularidades constatadas. Por outro lado, sendo os atos fiscalizados de natureza discricionária, praticados de forma motivada e visando satisfazer o interesse público, a atuação do Tribunal limita-se à emissão de recomendações consideradas adequadas, salvo em caso de vício de ilegalidade, hipótese em que é possível determinar as providências necessárias ao respectivo saneamento.
11. Assim, sempre que a lei e o regulamento abrem campo para a deliberação autônoma do ente jurisdicionado, e não se caracterizem ilegalidades, o Tribunal somente lhes endereça recomendações, respeitando-lhes inclusive a faculdade de avaliar a oportunidade e a conveniência de adotar - ou não - as sugestões assim formalizadas. Essas recomendações, quando formuladas pelo TCU, o são em caráter de colaboração, sem caráter coercitivo.
4.22.	De observar, contudo, que, não obstante o entendimento de a que recomendação não possui caráter coercitivo, o seu cumprimento se faz necessário, sob pena de responsabilização do gestor, salvo quando devidamente justificada a impossibilidade de atendimento nos termos recomendados pelo TCU. 
4.23.	Nessa linha, eis os seguintes enunciados da jurisprudência selecionada do Tribunal: 
As determinações do TCU são de cumprimento obrigatório por parte dos responsáveis, e o atraso em seu cumprimento, ou descumprimento, devem ser justificados e comunicados à Corte de Contas, sob pena de responsabilização. As recomendações do TCU, embora não sejam de cumprimento obrigatório, não podem ser desconsideradas pelo gestor, sem justificativas adequadas, sob pena de responsabilização. (Acórdão 1171/2014-TCU-Plenário, de 7/5/2014, Relator Ministro-Substituto Augusto Sherman Cavalcanti) . (grifado) 
A recomendação emanada do Tribunal de Contas da União não representa mera sugestão, cuja implementação é deixada ao alvedrio do gestor destinatário da medida, pois tem como objetivo buscar o aprimoramento da gestão pública. Contudo, admite-se certa flexibilidade na sua implementação. Pode o administrador público atendê-la por meios diferentes daqueles recomendados, desde que demonstre o atingimento dos mesmos objetivos, ou, até mesmo, deixar de cumpri-la em razão de circunstâncias específicas devidamente motivadas. A regra, entretanto, é a implementação da recomendação, razão por que deve ser monitorada. (Acórdão 73/2014-TCU-Plenário, de 22/1/2014, Relator Ministro-Substituto Augusto Sherman Cavalcanti) .
É pertinente o estabelecimento de prazo para o cumprimento de recomendação do TCU, pois, apesar de não possuir força cogente, a recomendação visa o aprimoramento da gestão pública, razão pela qual, se for o caso, a não implementação da medida no limite temporal estabelecido deve ser devidamente justificada mediante a apresentação de razões circunstanciais e específicas. (Acórdão 1913/2019-TCU-Plenário, de 14/8/2019, Relator Ministro Vital do Rêgo) . 
4.24.	Eis os fundamentos exarados no voto condutor do referido Acórdão 1913/2019-TCU-Plenário, os quais trazem à colação as propriedades da recomendação, dentre as quais, se destaca a necessidade de o gestor justificar perante o TCU a sua não implementação, o que a torna plenamente eficaz ao fim a que se propõe:  
2. O acórdão embargado, entre outros, expediu duas recomendações ao Banco do Brasil, comandos ora questionados em sede de aclaratórios.
[...]
4. Já no subitem 9.2, a decisão adversada recomendou ao Banco do Brasil que elaborasse plano de ação, no prazo de 180 dias, com vistas a desenvolver sistema informatizado que permitisse melhorar a gestão da concessão de crédito com recursos do FCO, assegurando, entre outros, maior transparência e permitindo controle mais adequado da gestão dos recursos desse fundo pelo Sudeco.
[...]
8. Inexistem a obscuridade e a omissão alegadas.
[...]
13. Relativamente à recomendação inserta no subitem 9.2 da decisão combatida, o embargante defende a existência de contradição, na medida em que a recomendação para a implementação de sistema informatizado é incompatível com o estabelecimento de um prazo para que o Banco apresente um plano de ação, conforme já restou assente em decisão pretérita desta Corte de Contas, a exemplo do Acórdão 2515/2014-TCU-Plenário. Assevera que o cumprimento de recomendação fica sujeita ao juízo de oportunidade e conveniência do jurisdicionado, pois carrega um conteúdo de voluntariedade, enquanto que a determinação possui caráter cogente.
14. Ainda com relação a tal subitem, aponta a presença de obscuridade em seu conteúdo material, visto que entre as atribuições do Banco administrador fixadas pela Lei 7.827/1989, constantes dos arts. 14, §§ 1º, 2º, 3º e 4º, 15, 18, 18-A e §§ 4º, 5º, 6º e 7º, 19 e 20, §§ 2º, 3º e 7º, e pelo art. 7º da Lei 10.177/2001, não se encontra a obrigação específica para que, com recursos próprios, implemente sistema informatizado exclusivo para condução e acompanhamento de operações de crédito com os recursos do FCO, sem ônus para a União, de sorte que restariam afrontados os princípios da legalidade (art. 5º, inciso II, da CF/1988) e o da legalidade estrita (art. 37, da CF/1988) , que veda ao administrador a prática de atos de liberalidade à custa da companhia.
15. De igual modo, a contradição e a obscuridade apontadas não procedem.
16. De se registrar que a recomendação ora questionada foi no sentido que o Banco do Brasil elaborasse um plano de ação com etapas, prazos e responsáveis para implementação de sistema informatizado que abordasse os diversos aspectos de gestão operacional dos recursos do FCO mencionados nos subitens 9.2.1 a 9.2.8.
17. Justamente por envolver decisão gerencial, no plano de discricionariedade da referida instituição financeira - na medida em que os controles e a gestão desejados sobre os recursos do FCO podem se dar por outros meios que não apenas por um sistema informatizado específico, a exemplo de forma documental ou por rotinas informatizadas esparsas em sistemas já existentes -, a ordem em questão foi exarada sob forma de recomendação.
18. Ademais, apesar de não possuir força cogente, a recomendação visa busca aprimorar a gestão pública, razão pela qual o não cumprimento da medida pelo gestor deve ser devidamente justificado perante esta Corte de Contas, além de consistir em objeto de monitoramento.
19. Nesse sentido, reproduzo trecho do enunciado elaborado pela Jurisprudência Selecionada desta Corte de Contas quando da prolação do Acórdão 73/2014-TCU-Plenário, de relatoria do Ministro-Substituto Augusto Sherman, que trata do alcance e da eficácia das recomendações:
'A recomendação emanada do Tribunal de Contas da União não representa mera sugestão, cuja implementação é deixada ao alvedrio do gestor destinatário da medida, pois tem como objetivo buscar o aprimoramento da gestão pública. Contudo, admite-se certa flexibilidade na sua implementação. Pode o administrador público atendê-la por meios diferentes daqueles recomendados, desde que demonstre o atingimento dos mesmos objetivos, ou, até mesmo, deixar de cumpri-la em razão de circunstâncias específicas devidamente motivadas. A regra, entretanto, é a implementação da recomendação, razão por que deve ser monitorada.'
20. De tal enunciado colhe-se também a necessidade de estabelecimento de prazo para o cumprimento de recomendação, porquanto torna-se necessária a fixação de marco temporal para que o gestor, dentro desse limite, possa apresentar as razões circunstanciais e específicas a ensejar a não implementação da medida sugerida, se for o caso.
21. Com relação ao Acórdão 2515/2014-TCU-Plenário - trazido à baila pelo embargante e que cuida da inaplicabilidade de se determinar a elaboração de plano de ação para a implementação de medidas objeto de recomendação por parte do TCU -, apesar de se tratar de regra instrumental, entendo ser inaplicável ao presente caso.
22. É que a hipótese que ensejou a prolação do decisum em foco, cuidou de determinação de caráter geral, para a elaboração de plano de ação para implementação de medidas tendentes a enfrentar disfunções apontadas em auditoria, diferente do caso em apreciação, em que já houve sugestão de solução específica a ser adotada, desenvolvimento de solução de TI, cabendo ao gestor, a seu critério e de forma fundamentada, acolher ou não a sugestão apontada para, só então, promover o detalhamento de sua implementação sob a forma de plano de ação. (grifado) 
4.25.	Um outro ponto abordado pelo recorrente é quanto à impossibilidade de transformar as recomendações realizadas pelo TCU ao Ministério da Saúde no subitem 9.3.5 e do seu desdobramento do Acórdão 2817/2020-TCU-Plenário, Relator Ministério Benjamin Zymler (TC Processo 014.575/2020-5) em determinação, como o fez o TCU no acórdão ora recorrido, ao acolher a seguinte proposta formulada pela unidade técnica na instrução de mérito consubstanciada na peça 195 deste processo, sob o argumento de que não teriam sido implementadas pelo Ministério da Saúde as recomendações enunciadas no referido subitem 9.3.5 (item 341 da instrução de mérito, peça 195) 
725. Diante do exposto, submetem-se os autos à consideração superior, propondo ao Tribunal:
I - Determinar ao Ministério da Saúde, com fundamento no art. 4º, inciso I, da Resolução TCU 315/2020 combinado com o art. 43, inciso I, da Lei 8.443/1992 que:
a) no prazo de trinta dias, contados da ciência da deliberação:
 (...) 
b) no prazo de 150 dias, elabore, em articulação com o Conselho Nacional de Secretários de Saúde, o Conselho Nacional de Secretarias Municipais de Saúde, e outros órgãos e entidades envolvidos com a temática, plano de ação, que especifique as ações a serem tomadas, seus responsáveis e os prazos para implementação, com vistas a aprimorar a divulgação das informações orçamentárias e financeiras, em sistema próprio ou por meio de outros sistemas ou soluções tecnológicas disponíveis, para atendimento do disposto no art. 48, § 1º, incisos II e III, c/c o art. 48- A, incisos I e II, da Lei Complementar 101/2000, bem como do julgado no Acórdão 2179/2021-TCU-Plenário, da relatoria do Ministro Benjamin Zymler, de modo que, sem prejuízo das atuais funcionalidades do sistema Siops, possibilite: (item 4.5) 
b1) disponibilização, após a transmissão das informações pelos entes subnacionais, de dados da execução orçamentária e financeira das receitas e das despesas com ações e serviços públicos em saúde decorrentes de transferências de recursos federais; 
b2) no que tange às despesas, identificação do bem fornecido ou do serviço prestado, da pessoa física ou jurídica beneficiária do pagamento, com a identificação do respectivo número de Cadastro de Pessoa Física ou Cadastro Nacional de Pessoa Jurídica, e, quando for o caso, do procedimento licitatório realizado; 
b3) no que tange às receitas, todos os lançamentos e recebimentos das unidades gestoras, inclusive referentes a recursos extraordinários;
 (...) 
4.26.	Procedente também a alegação do recorrente descrita no subitem 4.3, alínea 'h', retro, de ser inaplicável a convolação de recomendação em determinação adotada pelo TCU no acórdão recorrido, segundo proposto pela unidade técnica e acolhido pelo Tribunal, uma vez que o descumprimento de recomendação não impõe a transformação de recomendação em determinação, haja vista que o TCU possui os meios necessários para exigir o cumprimento de recomendação não implementada, não necessitando transformá-la em determinação para exigir o seu cumprimento, consoante alhures comentado. 
4.27.	Demais, é preciso considerar que as medidas descritas no subitem e do seu desdobramento recorridos não decorrem de ilegalidades praticadas pelo Ministério da Saúde, não devendo, portanto, ser objeto de determinação, segundo anteriormente comentado.   
4.28.	Corroborando com esse entendimento, veja o seguinte trecho extraído do voto condutor do Acórdão 3130/2013-TCU-Plenário, de 20/11/2013, Relator Ministro José Jorge:  
6. Por outro lado, a SecexSaúde considera não implementadas as recomendações constantes dos subitens 9.1.1, 9.1.2., 9.1.4, 9.1.6, 9.1.8, 9.1.9, 9.2.3, 9.2.4. e 9.2.5 do acórdão monitorado, ressaltando que nestes casos a apresentação pela unidade jurisdicionada de respostas incompletas aos questionamentos formulados acerca das medidas adotadas impossibilitou uma análise mais aprofundada sobre a implementação das recomendações.
7. Em decorrência, a unidade técnica propõe a expedição de determinação ao Ministério da Saúde para que encaminhe a este Tribunal, no prazo de 30 (trinta) dias, plano de ação contemplando diversas medidas voltadas à implementação das recomendações ou à apresentação de justificativas para o caso de não adoção das mesmas.
8. Todavia, entendo que tal proposição somente justificar-se-ia acaso as proposições monitoradas tratassem de determinações, as quais têm natureza cogente e são de cumprimento obrigatório pelos jurisdicionados. Não é o caso das recomendações expedidas por este Tribunal, cuja implementação é da estrita conveniência dos órgãos, cabendo a eles avaliar a pertinência das providências sugeridas, uma vez que se constituem em oportunidades de melhorias da atuação governamental.
9. Portanto, deixo de acolher a proposta da unidade técnica, o que, todavia, não obsta futuramente a continuidade do monitoramento das medidas adotadas pelo órgão, a fim de se verificar a ocorrência de melhoria na sua atuação, especialmente a evolução das principais estratégias do Programa Atenção Básica em Saúde.
4.29.	Nesse mesmo sentido é voto condutor do Acórdão 862/2020-TCU-Plenário, de 8/4/2020, Relator Ministro Augusto Nardes, consoante pode-se perceber nos seguintes trechos: 
3. Por meio do acórdão ora recorrido, este Tribunal autorizou o prosseguimento da subconcessão ferroviária, desde que atendidas a uma série de determinações corretivas e consideradas algumas recomendações.
4. Irresignado com os termos do decisum, o MP/TCU, na pessoa do Procurador Júlio Marcelo de Oliveira, interpôs o presente pedido de reexame.
[...]
18. O último ponto que merece destaque se relaciona às recomendações constantes nos itens 9.4.1, 9.4.2, 9.4.5 e 9.4.9 do Acórdão recorrido, que o recorrente solicitou que passassem a ser tratadas como determinações por essa Corte de Contas, devido à importância que estas melhorias poderiam trazer ao processo de desestatização.
19. Como bem analisou a Serur, não é a relevância da medida que a classifica como determinação ou recomendação, mas sim a necessidade de explicitar o normativo, a legislação ou a jurisprudência que foi infringida. Ou seja, é a existência de tal referência normativa que legitima o TCU a expedir determinação (art. 2º, inciso II, da Resolução TCU 265, de 9/12/2014) .
20. As medidas constantes nos mencionados itens do acórdão não eram oriundas de ilegalidades, mas tão somente práticas que, se adotadas, poderiam melhorar o processo da subconcessão. Por essa razão, considera-se correta a opção feita pelo Plenário do TCU, para recomendar sua adoção, em vez de determiná-la.  (grifado) 
4.30.	De outra parte, o TCU tem adotado o entendimento quanto à necessidade de transformar determinação em recomendação quando se está diante da adoção de medidas tendentes ao aprimoramento da gestão pública, inclusive quando se impõe ao órgão público obrigações não previstas na legislação, como ocorre no presente caso, e não de medidas necessárias à correção de irregularidades, nos termos contidos no enunciado abaixo, extraído da jurisprudência selecionada do TCU: 
Medidas afetas à discricionariedade do gestor ou que impõem ao órgão público obrigações não previstas na legislação não podem ser objeto de determinação do TCU, e sim de recomendação. (Acórdão 600/2019-TCU-Plenário, de 20/3/2019, relator Ministro Augusto Nardes) . 
4.31.	Fundamentando o enunciado acima, veja excertos do voto condutor do referido decisum: 
2. Insurge-se o referido Ministério contra os itens 9.2.1, 9.2.2.2, 9.2.6, 9.2.7 e 9.4 do acórdão combatido, por entender que este Tribunal impõe aos recorrentes a implantação de procedimentos não previstos na legislação de regência e que 'adentra na limitada esfera de discricionariedade do gestor público e impõe-lhe obrigações não previstas na legislação'.
[...]
8. Este Tribunal tem incorporado às suas deliberações a dinâmica de formular determinações com o objetivo de que sejam corrigidas as irregularidades detectadas em face da afronta ao arcabouço normativo; por outro lado, quando os atos a serem adotados pelos gestores são discricionários, o Tribunal formula recomendações (Acórdão 1131/2009-TCU-Plenário) .
9. Importante ressaltar, nessa linha, que as determinações do TCU são de cumprimento obrigatório por parte dos responsáveis, e o atraso em seu cumprimento, ou descumprimento, devem ser justificados e comunicados à Corte de Contas, sob pena de responsabilização. Por sua vez, as recomendações, embora não sejam de cumprimento obrigatório, não podem ser desconsideradas pelo gestor, sem justificativas adequadas, também sob pena de responsabilização. (Acórdão 1171/2014-TCU-Plenário) .
[...]
11.Em relação à determinação contida no item 9.2.1, o órgão recorrente alega que a determinação não está prevista em lei e que, por esse motivo, o Tribunal teria adentrado a esfera de discricionariedade do gestor público. Destaca que o Índice de Acompanhamento da Sustentabilidade na Administração IASA foi desenvolvido pelo próprio TCU, não podendo, portanto, ser objeto de utilização compulsória pela APF, sem que haja prévia avaliação acerca da conveniência e oportunidade de quem tenha competência para tal mister.
12. A determinação formulada neste item pelo TCU contemplou a expressão 'eventuais adaptações e atualizações que se fizerem necessárias'. Mesmo assim, assiste razão ao recorrente no sentido da invasão de sua esfera discricionária.
13. A sustentação jurídica da realização de determinação em face dos princípios da legalidade e da eficiência não deve se dar ao ponto de impor aos órgãos e entidades públicos obrigações não previstas em lei ou normativo, sob pena se alargar indevida e demasiadamente a injunção deste Tribunal sobre aqueles órgãos/entidades.
14. Quanto à determinação contida no item 9.2.2.2, relativa à exigência de que os órgãos e as entidades da APF implementem, em suas estruturas, o efetivo funcionamento de unidades de sustentabilidade com caráter permanente, o recorrente argumenta que não foram considerados os impactos do custo da implementação da determinação, a eventual economia dela decorrente ou outros benefícios esperados e que não possam ser igualmente obtidos por intermédio do regular funcionamento das Comissões Gestoras dos PLS. Em acréscimo, que não foi ponderada a equidade da determinação, considerando-se o heterogêneo universo de organizações sobre as quais ela incide - mais de 6 mil unidades compradoras na APF, muitas delas diminutas.
15. A argumentação pondera a necessidade de avaliação de questões de natureza estrutural, administrativa e de custos que precisariam ser consideradas e dizem respeito à própria exequibilidade da determinação.
16. De fato, a forma mais adequada da orientação deste Tribunal para a correção do problema identificado na auditoria seria por recomendação, uma vez que as medidas a serem adotadas necessitam de maior aprofundamento na análise de alternativas para a solução do problema, cabendo ao gestor identificar a melhor forma de resolver a questão.
17. Em relação à determinação contida no item 9.2.7, afeta à exigência, em conjunto com o Ministério do Meio Ambiente, que os órgãos e as entidades da administração federal elaborem os seus Planos de Gerenciamento de Resíduos Sólidos, visando à correta destinação dos resíduos gerados pelo funcionamento da máquina administrativa federal, de modo a atender os arts. 20 e 21 da Lei 12.305, de 2010, que instituiu a Política Nacional de Resíduos Sólidos, o recorrente pondera que não é da sua atribuição exigir de outros órgãos e entidades da APF a elaboração do respectivo plano de gerenciamento de resíduos sólidos.
18. Complementa com o fato de a Lei 12.305/2012 e o Decreto 7.404/2010 não imprimirem ao MPDG a exigência da elaboração dos Planos de Gerenciamento de Resíduos Sólidos pelos órgãos e entidades da APF, ou seja, não há amparo normativo a essa orientação do Tribunal. Destaca que o artigo 27 da mencionada lei estabelece que 'as pessoas físicas ou jurídicas referidas no art. 20 são responsáveis pela implementação e operacionalização integral do plano de gerenciamento de resíduos sólidos aprovado pelo órgão competente na forma do art. 24'.
19. Assiste razão ao MPDG, em face da sua incompetência para demandar dos demais órgãos e entidades da APF a elaboração dos respectivos planos de gerenciamento de resíduos sólidos, visto não existir previsão legal nesse sentido. Nesse particular, a Serur salienta que 'nem no relatório de auditoria nem na proposta de deliberação que fundamenta a decisão recorrida há considerações acerca da eventual competência do MPDG para exigir dos órgãos e entidades da administração pública a elaboração dos planos de gerenciamento de resíduos sólidos, o que fragiliza ainda mais a sustentação da determinação em questão', razão pela qual a nova redação apresentada no relatório precedente de recomendação se faz mais apropriada.
20. Por fim, quanto às determinações contidas nos itens 9.4 e 9.2.6, o recorrente argui que o MPDG e CISAP não possuem o papel fiscalizatório atribuído pela decisão combatida. Nesse sentido, aduz que atribuir papel fiscalizatório à CISAP desvirtua frontalmente seu atributo institucional, o que, em tese, afronta a ordem constitucional e que o papel da comissão deve se limitar ao desenvolvimento de estratégias de sensibilização e capacitação de servidores quanto à disciplina vigente relativa à logística pública sustentável, nos termos do artigo 11 do Decreto 7.746/2012.
21. O art. 16 do Decreto 7746/2012 implementou um modelo descentralizado de Planos de Gestão e Logística Sustentável, sendo responsabilidade de cada órgão e entidade da APF direta, autárquica e fundacional a tarefa de elaborar e implementar a parcela que lhe compete, in verbis:
[...]
22. O mesmo decreto, em seu art. 9º atribuiu caráter consultivo, e não fiscalizatório, à atuação da CISAP natureza consultiva:
[...]
23. Desse modo, considerando que não há previsão normativa expressa que sustente as exigências formuladas nos itens 9.4 e 9.2.6, apropriado que sejam convertidas as determinações em recomendações a fim de que esses órgãos possam buscar uma solução coordenada com os demais entes responsáveis pela área.  (grifado) 
4.32.	Portanto, no presente caso é juridicamente possível a transformação das determinações contidas no subitem 9.1.2 e do seu desdobramento do acórdão recorrido em recomendações, em atendimento ao previsto no art. 250 do RI/TCU, no art. 2º, inciso II, da Resolução TLCU 315/2020 e na jurisprudência do TCU indicada nesta instrução, haja vista que tal medida não impede que o TCU monitore as ações do Ministério da Saúde adotadas para implementação das recomendações expedidas pelo Tribunal, uma vez que tais recomendações, a despeito de não possuir caráter cogente, não podem simplesmente ser desconsideradas pelo gestor público, sem qualquer justificativa, sob pena de responsabilização.
4.33.	Por fim, tem-se como procedentes as alegações apresentadas pelo recorrente no subitem 4.4, alíneas 'a', 'b' e 'c', retro, pelos seguintes motivos: 
	a) o Ministério da Saúde não detém competência exclusiva para tratar da matéria específica nas determinações contidas no subitem 9.1.2 e do seu desdobramento do acórdão recorrido, haja vista que a inserção dos itens indicados pelo TCU no Siops exige, necessariamente, por exemplo, a participação do Ministério da Economia e da Secretaria do Tesouro Nacional por envolver matéria de natureza financeira e contábil, conforme pode-se depreender do disposto nos arts. 32, parágrafo único, e 39, inciso VI, da Lei Complementar 141/2012 e nos arts. 3º, inciso VI, 8º, 21 e 25 do Decreto 7.827/2012, razão pela qual as determinações realizadas pelo Tribunal, caso mantidas, devem ser dirigidas, também, diretamente aos referidos órgãos para que, em conjunto com o Ministério da Saúde, as implementem; 
	b) para o aprimoramento do controle exercido por meio do Siops, nos termos exigidos pelo TCU no acórdão recorrido, é necessário considerar os ditames constitucionais e legais, as limitações operacionais, bem como as capacidades institucionais dos demais entes subnacionais e a própria estrutura de pactuação típica do setor de saúde, sob pena de se impor medidas que, ao final, se mostrem ilegais, por trazerem, por exemplo, restrições ao repasse de recursos a entes subnacionais que não cumprirem com suas obrigações para com o Siops, motivo pelo qual a recomendação é a medida aplicável ao presente caso, uma vez que caberia ao Ministério da Saúde, com base no conjunto de informações que possui, adotar, discricionariamente, devidamente fundamentadas, as medidas que entender cabíveis; e 
	c) a implementação da determinação descrita no subitem 9.1.2.2 do acórdão recorrido demanda também a atuação de outros órgãos, tal como o próprio TCU consignou na análise das contas do Presidente da República, exercício de 2020 (TC Processo 014.922/2021-5) , uma vez que o aprimoramento pretendido pela Corte de Contas altera  o paradigma atual de controle e avaliação das despesas em saúde e, justamente por essa razão, torna sua execução mais complexa, exigindo-se, assim, a participação do Ministério da Economia e da Secretaria do Tesouro Nacional, nos termos previstos nos arts. 48, § 2º, da Lei Complementar 101/2000, 32, parágrafo único, e 39, inciso VI, da Lei Complementar 141/2012 e 3º, inciso VI, 8º, 21 e 25 do Decreto 7.827/2012, conforme mencionado na alínea 'a', acima. 
4.34.		Em razão dessas conclusões, também sob esse prisma o pedido de reexame ora analisado deve ser provido, transformando a determinação contida no subitem 9.2.1 e do seu desdobramento do Acórdão 2878/2021-TCU-Plenário, Relator Ministro Vital do Rêgo, em recomendação, como demonstrado no subitem 4.31, retro.
CONCLUSÃO 
5.	Das análises anteriores, conclui-se que: 
a) as determinações contidas no subitem 9.1.2 e do seu desdobramento são indevidas por não decorrerem de irregularidades praticadas pelo Ministério da Saúde, mas da necessidade de se adotar medidas tendentes ao aperfeiçoamento da gestão pública na área de saúde; 
b) as determinações em comento devem ser transformadas em recomendações, nos termos dos arts. 250 do RI/TCU, 3º, inciso III, da Resolução TCU 315/2020 e da jurisprudência do Tribunal; 
c) caso sejam mantidas as determinações impugnadas, deve-se incluir como seus destinatários, adicionalmente, o Ministério da Economia e a Secretaria do Tesouro Nacional, considerando que o Ministério da Saúde não detém competência exclusiva para tratar da matéria ora abordada; e
d) as alegações recursais apresentadas pelo recorrente são procedentes e devem ser acolhidas no sentido de promover a transformação das determinações questionadas em recomendações. 
5.1.		Com base nas conclusões acima, propõe-se conhecer do recurso e, no mérito, adotar as providências indicadas na proposta de encaminhamento adiante.
PROPOSTA DE ENCAMINHAMENTO 
6.	Diante do exposto, submete-se à consideração superior a presente análise do pedido de reexame interposto pelo Ministério da Saúde contra os subitens 9.1.2, 9.1.2.1, 9.1.2.2 e 9.1.2.3 do Acórdão 2878/2021-TCU-Plenário, Relator Ministro Vital do Rêgo, propondo-se, com fundamento no art. 48 da Lei 8.443/1992:  
a) conhecer do pedido de reexame e, no mérito, dar-lhe provimento para efeito de converter as determinações contidas nos subitens 9.1.2, 9.1.2.1, 9.1.2.2 e 9.1.2.3 da decisão recorrida em recomendações, mantendo-se inalterados o conteúdo dos demais dispositivos;
b) retificar o acórdão recorrido de forma a suprimir os atuais subitens 9.1.2, 9.1.2.1, 9.1.2.2 e 9.1.2.3, que passam a ser os novos subitens 9.2.6, 9.2.6.1, 9.2.6.2 e 9.2.6.3, com a seguinte configuração: 
'9.2.6. no prazo de 150 dias, elabore, em articulação com o Conselho Nacional de Secretários de Saúde, o Conselho Nacional de Secretarias Municipais de Saúde, e outros órgãos e entidades envolvidos com a temática, plano de ação, que especifique as ações a serem tomadas, seus responsáveis e os prazos para implementação, com vistas a aprimorar a divulgação das informações orçamentárias e financeiras, em sistema próprio ou por meio de outros sistemas ou soluções tecnológicas disponíveis, para atendimento do disposto no art. 48, § 1º, incisos II e III, c/c o art. 48-A, incisos I e II, da Lei Complementar 101/2000, bem como do julgado no Acórdão 2179/2021-TCU-Plenário, de modo que, sem prejuízo das atuais funcionalidades do sistema Siops, possibilite:
9.2.6.1. disponibilização, após a transmissão das informações pelos entes subnacionais, de dados da execução orçamentária e financeira das receitas e das despesas com ações e serviços públicos em saúde decorrentes de transferências de recursos federais; 
9.2.6.2. no que tange às despesas, identificação do bem fornecido ou do serviço prestado, da pessoa física ou jurídica beneficiária do pagamento, com a identificação do respectivo número de Cadastro de Pessoa Física ou Cadastro Nacional de Pessoa Jurídica, e, quando for o caso, do procedimento licitatório realizado; 
9.6.2.3. no que tange às receitas, todos os lançamentos e recebimentos das unidades gestoras, inclusive referentes a recursos extraordinários;'	
c) renumerar os atuais subitens 9.1.3, 9.1.3.1 e 9.1.3.2 do Acórdão 2878/2021-TCU-Plenário para 9.1.2, 9.1.2.1 e 9.1.2.2; e  
d) dar ciência da decisão ao recorrente e aos demais interessados."
	É o relatório.

Vanessa Affonso Rocha e Rogério Telles Correia das Neves, advogados da União.

Não atuou

PEDIDO DE REEXAME. CONVERSÃO DE RECOMENDAÇÃO EM DETERMINAÇÃO EM FACE DO SEU NÃO ATENDIMENTO E DA RELEVÂNCIA DA MATÉRIA. CONHECIMENTO. AUSÊNCIA DE PREVISÃO NORMATIVA E DE JURISPRUDÊNCIA QUE AMPAREM A ALTERAÇÃO. RECONHECIMENTO PELO JURISDICIONADO DA NECESSIDADE DE APRIMORAMENTO DOS PROCEDIMENTOS. FUTURO MONITORAMENTO. PROVIMENTO.

RELATÓRIO DE ACOMPANHAMENTO (RACOM)

Secretaria de Recursos (Serur)

O presente processo trata de acompanhamento para avaliar a estrutura e as ações de governança do Ministério da Saúde (MS) adotadas com vista ao enfrentamento da pandemia da covid-19, bem como os atos de execução das despesas públicas pelo ministério e pelos órgãos e entidades a ele vinculados, considerando os aspectos de legalidade, legitimidade, economicidade, eficiência e efetividade.
2.	Este é o sexto relatório desse acompanhamento, que examinou, entre outros aspectos, o cumprimento dos comandos expedidos nas deliberações prolatadas nos ciclos anteriores.
3.	Nesta oportunidade, examina-se pedido de reexame interposto pelo MS, por intermédio da Advocacia-Geral da União - AGU, em face do subitem 9.1.2 e dos seus desdobramentos, 9.1.2.1, 9.1.2.2 e 9.1.2.3, do Acórdão 2878/2021-TCU-Plenário.
4.	Em síntese, esses dispositivos atacados contêm determinação para que o MS, em articulação com outros órgãos envolvidos com a temática, elabore, em 150 dias, um plano de ação para aprimorar a divulgação de informações orçamentárias e financeiras, por meio de um sistema informatizado.
5.	Vale mencionar que comandos praticamente idênticos constaram do Acórdão 2817/2020-TCU-Plenário (subitens 9.3.5, 9.3.5.1, 9.3.5.2 e 9.3.5.3) , relatado pelo Ministro Benjamin Zymler, quando do exame do terceiro relatório de acompanhamento.
6.	Naquela oportunidade, tendo sido constatado que o Sistema de Informações sobre Orçamentos Públicos em Saúde - SIOPS, concebido para ser um instrumento para o acompanhamento do cumprimento da aplicação mínima de recursos em ações e serviços públicos de saúde, não apresentava informações em tempo real, foi proposta pela SecexSaúde a expedição da referida determinação, que foi acolhida pelo então Relator, Ministro Benjamin Zymler, na forma de recomendação.
7.	Já no contexto do presente levantamento, a unidade técnica apurou, quanto ao cumprimento do subitem 9.3.5 e de seus desdobramentos do Acórdão 2817/2020-TCU-Plenário que " (...) não houve atendimento à recomendação ao MS para que elaborasse plano de ação, em parceria com o Conass e com o Conasems, com vistas a implantar funcionalidades no sistema Siops que permitissem o acompanhamento da execução orçamentária e financeira das receitas e despesas, com a identificação, entre outros, do bem fornecido ou do serviço prestado, bem como do beneficiário do pagamento, razão pela qual a SecexSaúde propõe transformar a presente recomendação em determinação, com ajustes em seu texto original de forma a melhor detalhar o conteúdo do plano de ação a ser elaborado, bem como o fato de que o referido plano também atenda ao disposto no Acórdão 2179/2021-TCU-Plenário, dada a relevância da medida alvitrada para o fortalecimento do controle dos gastos com saúde pública dos recursos federais transferidos para estados e municípios, permitindo melhor rastreamento das despesas assim realizadas".
8.	Diante desse achado, o Relator do Acórdão recorrido, Ministro Vital do Rêgo, acolheu a sugestão formulada, e o Plenário aprovou os dispositivos questionados em análise.
9.	Preliminarmente, conheço do pedido de reexame, porquanto preenchidos os requisitos de admissibilidade.
10.	Quanto ao mérito, acolho, como razões de decidir, a bem elaborada instrução produzida pela Serur.
11.	Em seu recurso, o MS, por meio da AGU, alega que a deliberação atacada desconhece a natureza e a conformação legal do SIOPS e considera as determinações indevidas pelas seguintes razões:
11.1 as determinações contidas nos aludidos subitens incluem, indevidamente, itens obrigatórios nos incisos do § 1º do art. 39 da Lei Complementar 141/2012 que não constam da lei;
11.2. as determinações invadem a competência do MS, em evidente afronta à discricionariedade administrativa;
11.3. a Lei Complementar 141/2012 não obriga a adoção de qualquer periodicidade de alimentação nem a presença de informações de ordem financeira;
11.4. a inclusão de informações de natureza financeira no SIOPS tem potencial impacto no aumento ilegal de condicionamento e suspensão de transferências constitucionais voluntárias aos entes subnacionais;
11.5. as medidas não devem ser impostas ao MS por meio de determinações, haja vista que não houve por parte do recorrente descumprimento de norma legal;
11.6. o Acórdão 2817/2020-TCU-Plenário adotou, acertadamente, para questões semelhantes, recomendação em vez de determinação;
11.7. a convolação de uma recomendação anteriormente emitida em determinação é indevida sem que haja o apontamento do descumprimento de norma legal;
11.8. a alteração de determinação em recomendação não impede o monitoramento pelo TCU das ações do MS, uma vez que recomendações não podem simplesmente ser desconsideradas pelo gestor público, sem justificativas adequadas;
11.9. ausência de competência exclusiva do MS para tratar da matéria contida nas determinações, especialmente por obrigarem a discriminação no SIOPS de despesas realizadas, que demandaria a participação obrigatória do Ministério da Economia e da Secretaria do Tesouro Nacional; e
11.10. a necessidade de se considerar os ditames constitucionais e legais, as limitações operacionais, bem como as capacidades institucionais dos demais entes subnacionais e a própria estrutura de pactuação típica do setor de saúde para a implementação das determinações.
12.	Ante todos esses argumentos, o MS pede que as determinações sejam convertidas em recomendações, ou, subsidiariamente, que elas sejam direcionadas também para outros órgãos do Poder Executivo que seriam responsáveis pelo seu pleno atendimento.
13.	A Serur conclui que são procedentes as razões recursais, porque as determinações descritas não decorrem de ilegalidades cometidas pelo MS, mas sim da necessidade de aprimoramento dos controles realizados por meio do SIOPS, além de invadir a discricionariedade do órgão fiscalizado. Registra, também, a distinção estabelecida pela Resolução-TCU 315/2020 entre as finalidades da determinação e da recomendação, apontando ser esta última a modalidade de dispositivo de decisão aplicável ao caso concreto, por os dispositivos questionados não tratarem de irregularidades.
14.	De fato, esses comandos, na forma de recomendação, se adequam perfeitamente às definições contidas na já mencionada Resolução-TCU 315/2020. Rezam o art. 11 e seu § 1º:
"Art.11. As recomendações devem contribuir para o aperfeiçoamento da gestão e dos programas e ações de governo, em termos de economicidade, eficiência e efetividade, cabendo à unidade jurisdicionada avaliar a conveniência e a oportunidade de implementá-las.
§ 1º As recomendações devem se basear em critérios, tais como leis, regulamentos, boas práticas e técnicas de comparação (benchmarks) , e, preferencialmente, atuar sobre a principal causa do problema quando tenha sido possível identificá-la."
15. 	De mais a mais, o não atendimento no prazo fixado da recomendação não se caracteriza como irregularidade prevista em lei ou ato normativo a ensejar a expedição de determinação, que consoante disposto na Resolução-TCU 315/2020, possui a " (...) finalidade de prevenir, corrigir irregularidade, remover seus efeitos ou abster-se de executar atos irregulares". 
16.	Nem sequer esse normativo, que disciplina a forma como devem ser adotadas as deliberações desta Corte, prevê a conversão de recomendação em determinação, em face do seu não atendimento. Pelo contrário, veda expressamente a expedição de nova determinação mesmo quando o descumprimento for de uma determinação, conforme estabelece o seu art. 7º, inc. I:
"Art. 7º Não devem ser formuladas determinações para:
I - reiteração de determinação anteriormente proferida pelo Tribunal, exceto no exame das contas, quando deve ser avaliada a conveniência de sua renovação, conforme previsto no § 3º do art. 250 do Regimento Interno;"
17.	Tampouco é a relevância da providência alvitrada pelo Tribunal que define a forma de expedição do comando da deliberação, consoante registra o voto que fundamentou o Acórdão 862/2020-TCU-Plenário, in verbis:
"19. Como bem analisou a Serur, não é a relevância da medida que a classifica como determinação ou recomendação, mas sim a necessidade de explicitar o normativo, a legislação ou a jurisprudência que foi infringida. Ou seja, é a existência de tal referência normativa que legitima o TCU a expedir determinação (art. 2º, inciso II, da Resolução TCU 265, de 9/12/2014) .
20. As medidas constantes nos mencionados itens do acórdão não eram oriundas de ilegalidades, mas tão somente práticas que, se adotadas, poderiam melhorar o processo da subconcessão. Por essa razão, considera-se correta a opção feita pelo Plenário do TCU, para recomendar sua adoção, em vez de determiná-la."
18.	Ressalte-se, por oportuno, que o próprio recorrente compreende que a recomendação, a despeito de não possuir caráter impositivo, é de cumprimento obrigatório, exceto se houver justificativa procedente para a sua não implementação, sob pena, inclusive, de apenação do responsável, consoante o entendimento desta Corte de Contas expresso nos Acórdão 1171/2014-TCU-Plenário e 1.913/2019-Plenário. E mais: a unidade jurisdicionada sabe que o Tribunal seguirá monitorando as providências por ela adotadas com vistas a dar pleno atendimento às deliberações desta Casa, pois outros ciclos de acompanhamento sobre o assunto já estão previstos e em andamento (item 9.12 do Acórdão 2878/2021-TCU-Plenário) .
19.	Ademais, se é verdade que o MS não produziu o plano de ação, também é indene de dúvida que ele se articulou, inclusive com a Secretaria do Tesouro Nacional, para aprimorar o tratamento gerencial dos dados orçamentários relativos à saúde. Também não disse o MS que não iria implementar as mudanças determinadas; apenas relatou dificuldades que teriam que ser superadas para o cabal atendimento ao TCU. Informou, também, que os dados gerenciais do SIOPS relativos à execução orçamentária de recursos no combate à covid-19 tinham sido inseridos no painel LocalizaSus, de acesso público e irrestrito e que estava em " (...) tratativas com a Fiocruz, no sentido de desenvolver modelo para publicizar tais dados de forma mais acessível às instâncias de controle social, por meio de relatórios gerenciais automáticos no modelo "Business Inteligence" e por aplicativo".
20.	Quanto ao pedido alternativo apresentado pelo MS no sentido de que a determinação seja direcionada também para outros órgãos do Poder Executivo que seriam responsáveis pelo seu pleno atendimento, particularmente o Ministério da Economia e os órgãos a ele vinculados, compreendo despicienda a providência, pois o comando do dispositivo já contempla que o plano de ação deve ser elaborado pelo MS em articulação com os conselhos nacionais de secretários de saúde e com " (...) outros órgãos e entidades envolvidos com a temática (...) ".
21.	Ante todo o exposto, reconhecendo a relevância para o controle do aprimoramento no tratamento das informações relativas aos recursos públicos transferidos para estados e municípios, notadamente na área de saúde, penso que o provimento do recurso é medida de justiça que não cria obstáculos para o avanço da fiscalização e conformará a redação do acórdão às normas e à jurisprudência vigentes.
	Assim, submeto à consideração deste Plenário a seguinte minuta de acórdão.
TCU, Sala das Sessões, em 25 de maio de 2022.
JORGE OLIVEIRA 
Relator